臺灣臺南地方法院刑事判決　　　　　　　　　　　　　九十年度訴字第一一六號
　　公　訴　人　臺灣台南地方法院檢察署檢察官
　　被　　　告　辛○○
　　選任辯護人　郁旭華
　　選任辯護人　王燕玲
右列被告因違反台灣地區與大陸地區人民關係條例等案件，經檢察官提起公訴（九十
年度偵字第三五九七號），本院判決如左：
    主  文
辛○○無罪。
    理  由
壹、公訴意旨略以：
    被告辛○○、庚○○（庚○○已於民國九十年七月十五日死亡，業由本院於九十
    年十月二日為不受理之判決）共同意圖使大陸地區人民非法入境台灣，以獲取不
    法利得，乃於民國八十八年四月十四日，由辛○○提供庚○○至大陸之機票、在
    大陸之生活費用暨應允與庚○○新台幣（下同）七萬元作為酬勞後，與庚○○共
    同搭機至大陸地區福建省福清市暫住，並由辛○○與一名外號阿兵之大陸人民共
    同介紹大陸人民甲○○與庚○○於八十八年七月十九日在福清市辦理不實之結婚
    ，後由庚○○取得大陸機關所發結婚證明文件，而與辛○○於八十八年七月二十
    三日搭機返台，隨即由庚○○在相關申請文件簽名用印後，交由辛○○持向海基
    會辦理認證手續，並辦理大陸人民進入台灣地區旅行證申請書，且將大陸地區人
    民進入台灣地區保證書送至當地派出所管區警員辦理對保手續後，再將相關資料
    送至入出境管理局，而明知上述不實之事項，基於概括犯意，連續使海基會、戶
    政機關及入出境管理局等機關之公務員將庚○○與甲○○假結婚之不實事項，登
    載於相關文件及戶籍資料上，並持以行使以辦理甲○○之入境手續，足以生損害
    於中華民國對入出境及戶籍管理之正確性。嗣大陸人民甲○○於接獲核准來台探
    親之文件後，於八十九年五月十五日搭機來台，並暫住庚○○住處一個月後即不
    告而別至高雄縣田寮鄉打工，八十九年十一月七日遭警查獲遣送出境。案經臺灣
    台南地方法院檢察署檢察官簽分偵辦，因認被告辛○○所為，係犯刑法第二百十
    四條使公務員登載不實罪嫌，與違反台灣地區與大陸地區人民關係條例第十五條
    第一款使大陸地區人民非法入境之規定，應依同條例第七十九條第一項處罰之；
    被告辛○○與另被告庚○○二人間有犯意聯絡及行為分擔，皆為共同正犯；被告
    連續犯刑法第二百十四條之罪嫌，時間緊接，手法相近，構成要件相同，為連續
    犯，依刑法第五十六條之規定處斷；被告辛○○所犯上開二罪名間，有方法結果
    之牽連關係，為牽連犯，從一重處斷。
貳、公訴人起訴之依據如下：
    訊據被告辛○○固承認帶同被告庚○○至大陸一事不諱，惟矢口否認仲介其在大
    陸結婚云云。經查，上開事實業據被告庚○○於法務部調查局台南縣調查站訊問
    時坦承不諱，並有被告庚○○之結婚登記申請書、戶籍謄本，被告辛○○、庚○○與甲○○之入出境比對表在卷可稽，是被告辛○○應確有上述仲介被告庚○○
    與甲○○假結婚並使甲○○非法入境之事實無疑，其空言否認犯罪，為遁飾之詞
    ，不足採信，被告犯嫌應堪認定。
參、
  一、但按，犯罪事實應依證據認定之，無證據不得推定其犯罪事實，此即證據裁判
      主義之宗旨；又不能證明被告犯罪者，即應諭知無罪之判決，刑事訴訟法第一
      百五十四條、第三百零一條第一項分別定有明文。就此，歷來最高法院於諸多
      判例中進一步加以闡釋，例如：
    （一）廿九年上字第三一０五號判例稱：「刑事訴訟法上所謂認定犯罪事實之證
          據，係指足以認定被告確有犯罪行為之積極證據而言，該項證據自須適合
          於被告犯罪事實之認定，始得採為斷罪資料」；
    （二）卅年上字第四八二號判例稱：「事實審法院對於證據之取捨，依法雖有自
          由判斷之權，然積極證據不足證明犯罪事實時，被告之抗辯或反證縱屬虛
          偽，仍不能以此資為積極證據應予採信之理由」；
    （三）卅年上字第八一六號判例稱：「認定不利於被告之事實，須依積極證據，
          苟積極證據不足為不利於被告事實之認定時，即應為有利於被告之認定，
          更不必有何有利之證據」；
    （四）四十年台上字第八六號判例稱：「事實之認定，應憑證據，如未能發現相
          當證據，或證據不足以證明，自不能以推測或擬制之方法，以為裁判基礎
          」。
  二、按被告之自白，不得作為有罪判決之唯一證據，仍應調查其他必要之證據，以
      察其是否與事實相符，刑事訴訟法第一百五十六條第二項定有明文。就此，歷
      來最高法院曾於諸多判決中進一步加以闡釋，例如：
   （一）按「被告之自白，不得作為有罪判決之唯一證據，仍應調查其他必要之證
         據，以察其是否與事實相符，刑事訴訟法第一百五十六條第二項定有明文
         。此所謂應調查其他必要之證據者，固不以證明全部犯罪構成要件事實為
         必要，凡能證明該自白事實之真實性之補強證據即足當之。但僅證明被告
         之自白出於任意性者，非即足以證明該自白事實之真實性，蓋若僅係證明
         其自白非出於強暴、脅迫、利誘、詐欺、或其他不正之方法所取得，仍屬
         於自白之範疇，而補強證據則重其自白之真實性，必足以證明自白之犯罪
         確非虛構，擔保其與事實相符，方符發現真實之立法意旨，二者之證明力
         截然有別，不容混淆。故僅足以證明被告自白之任意性，而無其他補強證
         據足以證明其真實性時，仍不得遽採為有罪判決之基礎」，最高法院著有
         八十八年度台上字第三五七０號判決足參。
   （二）次按「刑事訴訟法第一百五十六條第二項規定：被告之自白，不得作為有
         罪判決之唯一證據，仍應調查其他必要之證據，以察其是否與事實相符。
         其立法旨意乃在防範被告自白之虛擬致與真實不符，故對自白在證據上之
         價值加以限制，明定須藉補強證據以擔保其真實性」，最高法院著有八十
         七年度台上字第三四七二號判決足參。
   （三）再按「被告之自白，不得作為有罪判決之唯一證據，仍應調查其他必要之
         證據，以察其是否與事實相符，為刑事訴訟法第一百五十六條第二項所明
         定。所稱應調查其他必要之證據云者，並不侷限於此項自白確出於任意性
         而已，尤重在其有補強證據以擔保被告自白之真實性；亦即以補強證據之
         存在，藉以限制合法自白在證據上之價值，俾發現實質的真實。故即使被
         告之自白出於任意性，然若別無其他補強證據足以擔保其自白確與犯罪事
         實相符者，該自白仍非刑事訴訟法上得據之為認定被告犯罪事實之證據，
        當不得僅憑此而為被告不利之認定」，最高法院著有八十四年度台上字第四
        七二八號判決足參。
  （四）又按「刑事訴訟法第一百五十六條第二項規定，被告雖經自白，仍應調查其
        他必要證據，以察其是否與事實相符。立法之目的乃在期以補強證據擔保被
        告自白之真實性；亦即以補強證據之存在，藉以限制自白在證據上之價值。
        至所謂補強證據，係指除該項自白本身以外，其他足資證明自白之犯罪事實
        確具有相當程度真實性之證據而言；雖其所補強者，非以事實之全部為必要
        ，但亦須因補強證據與被告自白之相互利用，而足使犯罪事實獲得確信者，
        始足當之」，最高法院著有八十三年度台上字第三二六八號判決足參。
  （五）復按「被告之自白，不得作為有罪判決之唯一證據，仍應調查其他必要之證
        據，以察其是否與事實相符，為刑事訴訟法第一百五十六條第二項所明定。
        所稱應調查其他必要之證據云者，並不侷限於此項自白確出於任意性而已，
        尤重在其有補強證據以擔保被告自白之真實性；亦即以補強證據之存在，籍
        以限制合法自白在證據上之價值，俾發現實質的真實。故即使被告之自白出
        於任意性；然若別無其他補強證據足以擔保其自白確與犯罪事實相符者，該
        「自白」仍非刑事訴訟法上得據之為認定被告犯罪事實之證據」，最高法院
        著有八十三年度台覆字第三十八號判決足參。
  三、綜合上開刑事訴訟法之規定暨最高法院判例、判決之意旨可知：
   （一）倘無積極適合之證據可證明犯罪事實時，即使被告無法提出有利之證據，
         或被告之辯解為虛偽者，仍應認定被告並無所被指訴之犯罪事實。亦即，
         認定犯罪事實所憑之證據，必須適於為被告犯罪事實之證明者，始可做為
         論罪之依據。所謂之證據，係指合法之積極證據，就犯罪事實能力具體之
         證明者而言。故被告否認犯罪事實所持之辯解縱使不能成立，或被告自白
         之內容非與事實真相符合者，如無積極證據足以證明其犯罪行為，自不能
         以推測或擬制之方法以為裁判之基礎。亦即，被告並無自證無罪之義務，
         此乃無罪推定之原則。因此何項卷證資料有利於被告或不利於被告，應由
         擔任公訴角色之檢察官盡其舉證之義務，此乃刑事訴訟法第一百六十一條
         規定公訴人於刑事訴訟程序進行中應盡之法定義務。凡此，最高法院並著
         有八十八年度台上六七三一號判決、八十八年度台上六七二五號判決、八
         十年度台上五一八號判決、七十九年度台上二五二八號判決及七十八年度
         台上一九八一號判決可供酌。
   （二）於偵查中所謂經被告或共同被告自白者，經法院調查之結果，其內容有可
         能係與事實真象完全符合；亦有可能係非與事實真象完全符合。是以，要
         不能以被告或共同被告自白在案即率行認定其自白之內容與事實真象完全
         符合，而竟不與詳為調查。換言之，案雖經被告或共同被告自白，欲認定
         不利於被告之事實，仍必須依積極之證據，苟積極證據不足為不利於被告
         事實之認定時，即應為有利於被告之認定；如未能發現相當證據，或證據
         不足以證明，自不能徒以被告或共同被告之自白而為裁判之基礎。
肆、按於有疑獄之時，如於輕重之間疑而難決，必須有一決定之標準，此時有一極為
    重大之原則即「罪疑惟輕」。本於這一原則，必須重視不辜，所以如於罪的有無
    之間疑而難決時，必須有一決定之標準，即「與其殺不辜，寧失不經」。在英美
    法系，至十九世紀，英國之法官也強調在合理懷疑的法則之外，不可忽視無辜之
    重要。所謂「疑」者，即所謂「合理的懷疑」，亦即必須信其有罪至無合理之懷
    疑。換言之，所謂有合理之懷疑，係指在一切之證據經過全部之比較與考慮以後
    ，審理事實之人本於道義或良知，對於所訴之事實，不能信以為真。究竟有無合
    理之懷疑，是本諸一顆赤誠之心，對於全部證據為冷靜之觀察，發生理智之瞭解
    ，不受任何一造之影，沒有偏見，沒有恐懼。所謂懷疑，當然只是一種可以說
    出理由來的懷疑，而不是無故置疑。因此，所謂合理之懷疑，必須不是下列各種
    之懷疑：
      (一)任意妄想的懷疑 (fanciful doubt)。
      (二)過於敏感機巧的懷疑(ingenious doubt)。
      (三)僅憑臆測的懷疑(conjecture)。
      (四)吹毛求疵，強詞奪理的懷疑(captious doubt)
      (五)於證言無徵(unwarranted by the testimony)的懷疑。
      (六)故為被告解脫以逃避刑責(to escape conviction)的懷疑。
    如果屬於以上各種的懷疑，即非通常有理性的人所為合理的、公正誠實的懷疑。
    合理之懷疑，及於構成犯罪之一切要件，但並非就每一細節，每一特殊事實，均
    須證明至無合理懷疑之餘地。換言之，即須證明構成犯罪之一切要件，而排除每
    一合理無罪的假定。被告經審理事實的人因有合理的懷疑而審釋或判無罪，並非
    意指審理事實的人確信其未曾犯罪。所以審理事實的人，對於被告有罪、無罪俱
    有懷疑時，仍應對被告作有利之認定。於我國實務上，最高法院即著有判例頗值
    參酌，七十六年度台上字第四九六八號判例謂：「訴訟上用以證明事實之證據，
    須於通常一般人均不致有所懷疑，而得確信其真實之程度，始得據以為有罪之認
    定，倘其證明未達此一程度，而有合理之懷疑存在，致無從為有罪之確信時，即
    應為無罪之判決」。雖最高法院早期之見解曾經認為：
   （一）上三七０六號判例意旨略為：審理事實之法院，對於被告之犯罪證據，
         應從各方面詳予調查，以期發現真實，苟非調查之途徑已窮，而被告之犯
         罪嫌疑仍屬不能證明，要難遽為無罪之判斷；
   （二）台上二四七七號判例意旨略為：事實審法院應予調查之證據，不以當事
         人聲請者為限，凡與待證事實有關之證據，均應依職權詳加調查，方足發
         現真實；
   （三）台上二九六二號判例意旨略為：事實審法院應予調查之證據，不以當事
         人聲請者為限，凡與待證事實有關之證據，均應依職權調查，方足發現真
         實，否則仍難謂無刑事訴訟法第三百七十九條第十款之違法。
    但最高法院已進而於民國九十年九月四日九十年度第七次刑事庭會議決議不再援
    用上開上三七０六號判例、台上二四七七號判例及台上二九六二號判例。
    由上開最高法院見解之轉變，益證「合理懷疑」之原則於刑事訴訟確實具有正面
    、肯定之參考價值，確能貫徹「無罪推定」之原則。
伍、訊之被告辛○○堅決否認有何違反台灣地區與大陸地區人民關係條例、偽造文書
    等犯行，辯稱：公訴人所舉之證據尚無法證明被告為庚○○、甲○○二人辦理不
    實之結婚及辦理相關手續使公務員登載不實；且依法院向相關機關調取相關資料
    之結果，可知各項手續之辦理均非被告所為等語。
陸、經本院查：
    一共同被告庚○○之教育程度係「不識字」，此經台南縣調查站於年月日
      就共同被告庚○○製作調查筆錄時於筆錄「教育程度」欄中記載：「不識字」
      至為明確（見一０八五號偵查卷頁）。是以，共同被告庚○○既為「不識字
      」，衡諸常情，若共同被告庚○○與大陸女子甲○○之婚姻仲介係委由他人辦
      理，則其所有之申請、認證等相關程序，亦應當係委由他人代辦為是。
    二按大陸女子甲○○入境台灣時必須向相關機關例如財團法人海峽交流基金會、
      戶政機關、內政部警政署入出境管理局等辦理結婚認證、結婚登記、入境申請
      等手續；但依本院依職權向各該機關調取相關資料互核之結果可知：
      八十八年十月六日係庚○○本人向海基會辦理與大陸女子甲○○之結婚認證
        手續；
      八十八年十一月四日係庚○○本人向台南縣警察局歸仁分局辦理對保手續；
      八十八年十一月四日係庚○○本人向台南縣關廟鄉戶政事務所辦理結婚登記
        ；
      八十八年十一月五日係庚○○本人向入出境管理局辦理申請甲○○初次入境
        手續。嗣庚○○於九十年七月十五日死亡，之後：
      九十年七月二十一日庚○○之兄己○○委託旅行社職員戊○○向入出境管理
        局辦理申請甲○○奔喪之再次入境手續；
      九十年七月二十五日庚○○之兄己○○向台南縣警察局歸仁分局辦理甲○○
        來台之對保手續。
      上情依序分別有：
      海基會八十八年文驗三三０七五號文書驗證申請書及辦案進行表（見本院卷
        (一)頁一九一）；
      八十八年十一月四日保證人庚○○簽立之大陸地區人民進入台灣地區保證書
        （見本院卷(一)頁一八三）；
      結婚登記申請書（見本院卷(一)頁）；
      收件號00000000號大陸地區人民進入台灣地區旅行證申請書（見本
        院卷(一)頁一八二之一）；
      委託書及收件號00000000號大陸地區人民進入台灣地區旅行證申請
        書（見本院卷(一)頁）；
      九十年七月二十五日保證人己○○簽立之大陸地區人民進入台灣地區保證書
        （見本院卷(一)頁）；
      在卷可稽。由是足徵上述各項手續之辦理，或係共同被告庚○○親自為之，或
      係庚○○之胞兄己○○辦理，或係己○○委託他人辦理，要非被告所代為辦理
      。準此，公訴意旨稱係被告為庚○○辦理結婚登記、結婚認證、入境來台及警
      局對保等手續云云，顯屬無據。
    三查被告曾於年三、四月間分別帶領案外人壬○○、乙○○、丙○○、癸○○
      、丁○○、張興元等人至大陸地區福建省福清市物色結婚對象，其中業據證人
      乙○○於偵訊中證稱：「是辛○○去辦。是他帶我去大陸辦（結婚）。在台灣
      王世瓊有與我同居」、「我付他十二萬元台幣」（見偵查他號卷背面）、「
      有（與王世瓊發生性關係）」（見偵查他號卷頁）；證人丁○○證稱：「（
      我和大陸人士鄭小霞）是真結婚，我先付十五萬元到大陸娶妻」（見偵查他號
      卷頁背面）；證人壬○○證稱：「（我和大陸林淑欽）是真結婚，有與他結
      婚，有發生性關係．．．是辛○○介紹結婚，我付他六萬元。林淑欽也與我同
      居」等語（見偵卷八十九年他字第一０八五號第五三頁），顯見被告確曾以仲
      介兩岸人民婚姻為業而賺取酬勞。是以，共同被告庚○○於偵查中自白：辛○○仲介癸○○、「阿三」、「米酒財仔」等人至大陸為假結婚云云，是否確與
      事實相符，尚非無疑，依前開關於共同被告自白之證據力所為之說明，尚不得
      以之為被告辛○○不利認定之基礎。
柒、據上所陳，本件依調查所得證據尚不足以充分積極證明被告確有公訴人所指之犯
    行，復依前開證據裁判主義、被告自白之價值、罪疑惟輕、合理懷疑、無罪推定
    等原則之說明，本件被告辛○○犯罪尚屬不能證明，應為無罪之諭知。
捌、據上論斷，應依刑事訴訟法第三百零一條第一項，判決如主文。
本件經檢察官盧駿道到庭執行職務。
中      華      民      國      九十一      年      三    月    十八    日
                              臺灣臺南地方法院刑事第一庭
                                    法  官   蘇義洲
右正本證明與原本無異。
如不服本判決，應於判決送達後十日內向本院提出上訴狀( 應附繕本 )。
                                    書記官   岑  玢
中    華      民      國      九十一      年      三    月    十八    日
